【裁判字號】    99,台上,6125
【裁判日期】    991007
【裁判案由】    妨害性自主
【裁判全文】
最高法院刑事判決            九十九年度台上字第六一二五號
上  訴  人  甲男即代號000.
選任辯護人  林益輝律師
上列上訴人因妨害性自主案件，不服台灣高等法院台中分院中華
民國九十七年十二月二十九日第二審判決（九十七年度上訴字第
二七五一號，起訴案號：台灣南投地方法院檢察署九十六年度偵
字第一四八五、五三三四號），提起上訴，本院判決如下：
    主  文
上訴駁回。
    理  由
按刑事訴訟法第三百七十七條規定，上訴於第三審法院，非以判
決違背法令為理由，不得為之。是提起第三審上訴，應以原判決
違背法令為理由，係屬法定要件。如果上訴理由書狀並未依據卷
內訴訟資料，具體指摘原判決不適用何種法則或如何適用不當，
或所指摘原判決違法情事，顯與法律規定得為第三審上訴理由之
違法情形，不相適合時，均應認其上訴為不合法律上之程式，予
以駁回。本件上訴人甲男（即代號00000000C ，真實姓名年籍詳
卷）上訴意旨略稱：(一)、依被害人乙女（即代號00000000，真實
姓名年籍詳卷）於警詢時陳稱，上訴人趁其睡覺時，對其總共為
四次猥褻之行為，其每次均被驚醒，但因害怕，所以都假裝睡覺
等語。惟依乙女於偵查中所證，其於第四次遭上訴人為猥褻行為
時，係處於熟睡狀態，是事後經由其妹告知，始知上訴人有對其
為猥褻行為，並有以行動電話拍攝等情。顯見乙女前述，上訴人
每次對其為猥褻行為時，有被驚醒云云，俱非事實，不能資為不
利於上訴人之認定。(二)、原判決認定上訴人有以行動電話拍攝猥
褻乙女之行為，則上訴人所持扣案之行動電話當有「攝錄影」及
「攝錄影檔案記憶儲存」等功能。惟本案自始均未曾勘驗檢視上
開行動電話是否具有前揭功能，原判決復未於理由內敘明何以不
予調查上開行動電話是否具有前揭功能之得心證理由，顯有未盡
證據調查及判決理由不備之違誤。(三)、依乙女之外祖父王○○（
真實姓名、年籍詳卷）於第一審結證稱：上訴人與丙女（即乙女
之母，即代號 00000000B，真實姓名年籍詳卷）於民國八十八年
間，很少回○○市○○巷其住處探視乙女，且並無在該處過夜；
另乙女於八十九年至九十年間、九十一年至九十二年間，均與其
同住，未曾住過○○市○○路、○○一路之組合屋等語。則上訴
人豈有可能在前揭○○市○○巷、○○路及○○一路等處對乙女
施以猥褻行為？又縱認上訴人與丙女曾於八十八年間前往王○○
處探視乙女，既僅探視自無過夜，則探視時間亦必於非就寢時間
，惟依上訴人所提上證一之平面圖所示，乙女床舖位於該屋主要
通道，上訴人豈有可能在屋內隨時有人走動之際，對乙女為猥褻
行為？另依上證二、三之平面圖所示，上訴人位於○○市○○路
、○○一路組合屋之空間狹窄，各房間緊密相鄰，隔音亦非良好
，於此環境下，上訴人焉能先後對乙女為猥褻行為？原判決雖以
王○○證述其本人常不在家，且其夫妻時常前往花蓮，並未攜乙
女同行，顯無法知悉上訴人是否曾至王○○○○市○○巷處過夜
，或乙女是否曾於其前往花蓮時，自行赴○○市○○路、○○一
路組合屋等處住宿過夜，故認王○○前揭證詞，並無法為有利於
上訴人之認定。然王○○夫婦於八十八年四月二十一日至同年九
月二十一日、八十九年至九十年、九十一年至九十二年間，是否
確曾前往花蓮？有無向服務單位請假？平常工作時間為日間或夜
間？另與王○○同住之乙女二名舅父王○○、王○○（真實姓名
、年籍詳卷），是否隨同前往花蓮？又若其等並未隨同前往，則
其等工作時間為何？是否知悉上訴人有無回家探視乙女、或在家
過夜？原審均未調查，復未說明不予調查之理由，亦有未盡證據
調查及判決理由不備之未妥。(四)、原判決所援引之○○○○○醫
院之鑑定報告及鑑定人林○○醫師於第一審補陳之鑑定意見均無
證據能力。且依鑑定人林○○證述：於鑑定過程中，關於上訴人
性的部分，很難看出上訴人之想法。另上開鑑定報告亦載明：上
訴人「無明顯精神疾病的病症」、「個案對於案情均採否認方式
，無法探討其內在行為的動機與對於性的認知」等語。顯見鑑定
意見無法判斷並確認上訴人在性的認知或性行為方面有否異常。
原判決竟執上開「無結果」之鑑定報告，資為上訴人應施以強制
治療之依據，其於採證上有嚴重之瑕疵。且其得心證理由為何，
亦未於判決理由內交待，自有判決理由不備之違法等語。
惟查：證據之取捨、事實之認定，乃事實審法院職權行使之範圍
，事實審法院經調查證據之結果，本於確信，依自由心證之取捨
證據，苟其取捨，與經驗法則或論理法則無違，即不得任意指為
違法，而據為適法之第三審上訴理由。本件原判決認定上訴人有
原判決事實欄所載之妨害性自主之犯行，因而撤銷第一審為上訴
人科刑之判決，改判論處上訴人連續成年人故意對少年犯乘機猥
褻罪刑（處有期徒刑二年四月），並為相關之保安處分。係以：
上訴人於警詢時之自白、乙女之指訴、證人丙女、輔導員蔡○○
之證詞等證據資料，為綜合之判斷。並就上訴人否認有乘機猥褻
之犯行，辯稱：乙女居住於其外祖父王○○前揭○○市○○巷住
處，然伊從未於該處居住過，至伊曾居住之○○市○○路、○○
一路等組合屋處，乙女則無在該組合屋處居住過云云，惟依證人
王○○於第一審之證詞，無法資為上訴人有利之認定等情。已詳
細敘述其所憑之證據及認定之理由，所為論斷、取捨，俱有卷存
證據資料可資覆按，並無採證或認定事實違背經驗法則或論理法
則，或其他違背法令之情形。另查：(一)、證人之供述前後稍有不
符或相互間有所歧異，究竟何者為可採，事實審法院非不可本於
經驗法則，斟酌其他情形，作合理之比較，定其取捨；若其基本
事實之陳述與真實性無礙時，仍非不得予以採信，非謂一有不符
或矛盾，即認其全部均為不可採信。從而供述之一部認為真實者
，予以採取，自非證據法則所不許。因之，告訴人供述前後縱有
差異，事實審法院依憑告訴人前後之供述，斟酌其他證據，本於
經驗法則與論理法則，取其認為真實之一部，作為論罪之證據，
自屬合法，難謂所認事實與供述證據之部分不符，即指判決有證
據上理由矛盾之違法。原判決已說明：證人乙女於警詢、偵查中
均陳述上訴人有以手撫摸伊胸部、下體，有以嘴親吻伊口部等部
位，並隔著衣褲以陰莖磨蹭伊下體，對伊為猥褻行為，亦與丙女
所證目睹上訴人以手機拍攝猥褻乙女之情節相符。況乙女當時係
處於就寢精神恍惚相類於精神障礙不知抗拒之際，尚難以證人乙
女曾言沒有感覺上訴人對伊作何事等語，即認其先後所述不一等
語（見原判決第四頁第六至十二行）。原審既依上述各項證據，
斟酌取捨，於理由欄詳敘取捨證據與證據證明力得心證之判斷理
由，自無證據上理由矛盾之違法情形，上訴意旨(一)就原審職權判
斷之行使，重為事實上之爭執，自非合法上訴第三審之事由。(二)
、審判期日應調查之證據，係指與待證事實有重要關係，在客觀
上顯有調查必要性之證據而言，故其範圍並非漫無限制，必其證
據與判斷待證事實之有無，具有關聯性，得據以推翻原判決所確
認之事實，而為不同之認定，若僅係枝節性問題，或所欲證明之
事項已臻明瞭，而當事人聲請調查之證據，僅在延滯訴訟，甚或
就同一證據再度聲請調查，自均欠缺其調查之必要性。上訴人及
其辯護人於第一審及原審審理時均未請求法院勘驗扣案之行動電
話有無「攝錄影」及「攝錄影檔案記憶儲存」等功能。原審斟酌
證人丙女於偵、審中先後證述：在上訴人之行動電話內見有上訴
人隔著乙女之衣物以手撫摸乙女胸部乳房及下體陰部等影像，上
訴人當時亦承認為其所為，嗣上訴人要將電話搶回，二人在拉扯
時，電話摔壞，影像即不見等情。並佐以上訴人於警詢時自承：
有以手撫摸乙女胸部，且於撫摸乙女胸部時，曾使用行動電話拍
攝整個猥褻行為過程等情，原審就此未再行無益之調查，乃事實
審法院調查證據職權之合法行使，難謂有應於審判期日調查之證
據未予調查之違誤。(三)、原判決復已說明：證人王○○既經常不
在家或前往花蓮，顯然無法知悉上訴人是否曾至○○巷過夜，或
乙女是否曾至上述組合屋居住等情，故王○○所證乙女從小係由
伊及妻子照料，乙女從未與丙女及上訴人同住，亦未曾去住過組
合屋云云，無從據為有利上訴人之認定。再上訴人均於深夜時，
乘乙女熟睡之際，對乙女猥褻，縱然當時上訴人與乙女共同居住
之屋內，不祇上訴人與乙女二人，或另有乙女之弟妹、丙女、抑
或乙女之其他親屬等人，因上訴人為此猥褻犯行，為避免他人發
覺，當會趁眾人皆已睡熟時，自不得以屋內尚有上訴人與乙女以
外之人同時居住於同一屋內，甚或同床，即謂上訴人不可能為此
猥褻犯行等語（見原判決第五頁第十六至二十六行）。既已依憑
經驗法則、論理法則詳敘其取捨證人證言之理由，及認定上訴人
非無機會對乙女為猥褻之行為，上訴意旨(三)係就原判決已論斷、
說明之事項，再為爭執，難認係合法上訴第三審之理由。又上訴
人及辯護人從未請求調查王○○於本件案發當時之行蹤，則原審
依憑其他證據資料形成心證，不發動職權調查，且不於判決內交
待不予調查之理由，自與判決理由不備之違法有別。(四)、修正前
刑法第九十一條之一第一項之立法意旨，旨在對於妨害性自主犯
罪之被告，藉由治療處分以矯正其偏差行為，避免其有再犯之虞
，是以法院斟酌是否判處施以被告治療處分，應以被告有無再為
妨害性自主犯罪之虞，而有施以矯治之必要以為判斷。原判決已
於理由詳予說明：上訴人前揭犯行所侵犯之對象為年幼之女子，
足見其性格上具有較強之控制慾，而就此病理現象，臨床治療極
為困難，再犯危險性較高，且上訴人復為乙女之繼父，竟仍為上
開犯行，可知其無視倫理之約束，再犯之危險性更高，有鑑定人
林○○於第一審補陳之鑑定意見及精神鑑定報告書在卷可參。故
斟酌上訴人犯罪之情節，侵犯之對象係具有繼女親屬關係之年幼
稚女，具有高程度之再犯危險性，為矯正其偏差行為，避免其再
犯，乃依修正前刑法第九十一條之一第一項、第二項規定，宣告
於刑之執行前，令入相當處所，施以治療，期間至治癒為止，但
最長不得逾三年之保安處分，以資矯治等語（見原判決理由四）
。從形式上觀察，核屬事實審法院證據法則自由判斷職權之合法
行使，並無違誤。上訴意旨(四)，任憑己見，漫指先前均不爭執之
上開鑑定報告及鑑定人林○○補陳之鑑定意見均無證據能力，並
以鑑定意見無法判斷上訴人關於性的認知或性行為方面有無異常
，原判決即執為上訴人應施以強制治療之依據，有採證瑕疵，及
判決理由不備之違法云云，自非適法之上訴第三審理由。綜上，
本件上訴核與法律規定得為第三審上訴理由之違法情形，不相適
合。其上訴不合法律上之程式，應予駁回。
據上論結，應依刑事訴訟法第三百九十五條前段，判決如主文。
中    華    民    國  九十九  年    十    月    七    日
                      最高法院刑事第五庭
                          審判長法官  陳  正  庸  
                                法官  林  秀  夫  
                                法官  林  瑞  斌  
                                法官  王  聰  明  
                                法官  謝  靜  恒  
本件正本證明與原本無異
                                      書  記  官  
中    華    民    國  九十九  年    十    月   十八   日
                                                      Q

司法院資訊處製作；財團法人民間司法改革基金會備份。
